臺灣高等法院臺中分院刑事判決　　　95年度上更(一)字第34號
上　訴　人
即　被　告　丙○○
指定辯護人　本院公設辯護人　甲○○
上列上訴人因傷害致死案件，不服臺灣臺中地方法院91年度訴字
第718號中華民國92年1月21日第一審判決（起訴案號：臺灣臺中
地方法院檢察署90年度偵字第9295號），提起上訴，本院判決後
經最高法院撤銷發回，本院更為判決如下：
    主  文
原判決撤銷。
丙○○傷害人之身體，因而致人於死，處有期徒刑貳年。緩刑伍
年。
    事  實
一、丙○○係陳世強、陳金源之胞兄，其於民國95年 5月28日早
    晨7時許，在台中縣太平市○○里○○路○段25巷1號住處1樓
    客廳旁之防火巷處，因與陳金源共飲多量稻香米酒，當時已
    顯著減低其辨識行為違法及依辨識而為行為之能力，適聽聞
    陳世強在客廳內向父親陳兆添索取香菸吸用，乃進入客廳對
    陳世強嘲諷稱：年紀這麼大，工作找了那麼久也找不到，還
    要向家裡的人討香菸吸，我已找到工作，比你強等語，因而
    發生口角，彼此言詞相激。其後，陳兆添於 7時20分許外出
    。約於當日 7時50分許，丙○○與陳世強乃在一樓與二樓之
    樓梯間轉角處互毆，丙○○於客觀上能預見在樓梯間拉扯他
    人頭部撞擊牆壁，將使之重心不穩，因而跌倒碰撞頭部，引
    發大量出血，若延誤就醫，將致休克死亡之結果，乃基於傷
    害之犯意，徒手拉扯陳世強左邊頭髮使其頭部右前太陽穴附
    近撞擊梯間牆壁 2次，陳世強受撞擊後，因重心不穩跌倒，
    頭部撞擊梯階，而受有右頂顳部挫裂創5.51.2公分、後枕
    部挫裂傷20.5公分、右顏面部瘀傷、前胸兩外側部瘀傷、
    右肩胛上部擦傷、兩臂、前臂、手背、膝前、左小腿、足踝
    內側部皮下出血等傷害。丙○○見陳世強受傷流血乃扶其至
     1樓沙發處躺著休息，而自行登上二樓於其祖母房間內睡覺
    。其後陳世強復自行上樓走動，於下樓時因體能不支仰躺於
    2至1樓之樓梯間，終因頭部外傷出血未能及時送醫治療，導
    致失血性休克於當日上午 9時許死亡，嗣經其母親陳乙○○
    於當日早上10時35分許返家發現陳世強倒臥於樓梯間死亡，
    乃電請其僱主廖玉枝報警而查獲。
二、案經台中縣縣警察局霧峰分局報告台灣台中地方法院檢察署
    檢察官偵查起訴。
      理  由
一、按被告以外之人於審判外之陳述，雖不符刑事訴訟法第 159
    條之1至第 159條之4之規定，而經當事人於審判程序同意作
    為證據，法院審酌該言詞陳述或書面陳述作成時之情況，認
    為適當者，亦得為證據。當事人、代理人或辯護人於法院調
    查證據時，知有第159條第1項不得為證據之情形，而未於言
    詞辯論終結前聲明異議者，視為有前項之同意，刑事訴訟法
    第159條之4定有明文。本案上訴人即被告丙○○（以下簡稱
    被告）及其指定辯護人對於證人即死者與被告之父母陳兆添
    與陳乙○○於警詢時之陳述，及陳兆添在檢察官偵查所為之
    證詞，均已表示不爭執其證據能力，是該等部分自具有證據
    能力，得採為本案之證據。次按刑事訴訟法關於證人之訊問
    ，採具結制度，其用意在擔保證言之真實性及憑信性，並提
    高證人之責任心及警戒心，使為誠實之陳述，是「具結」乃
    證言真實性之程序擔保；又刑事訴訟法第186條第1項前段所
    規定之「具結」，係指「依法」有具結義務之人，履行其具
    結之義務而言，並非所有未令其具結之證人所為之陳述即當
    然無證據能力，是證據能力之有無，不能單純以證人是否具
    結為斷。再92年 1月14日修正通過之刑事訴訟法施行前（92
    年9月1日施行），已繫屬於各級法院之案件，其後之訴訟程
    序，應依修正刑事訴訟法終結之，但修正刑事訴訟法施行前
    已依法定程序進行之訴訟程序，其效力不受影響，刑事訴訟
    法施行法第7條之3定有明文。依刑事訴訟法修正施行前刑事
    訴訟法第 186條第4款規定，具有同法第180條第1項第1款所
    規定之情形者（包括現為為被告五親等內之血親或家長、家
    屬者），並不得令其具結，故在新刑事訴訟法修正施行前，
    被告之父親在檢察官偵查時雖未具結，然因當時有效之訴訟
    程序規定如命其具結即屬不合法，自不能因未具結遽認無證
    據能力，自應依修正刑事訴訟法第 159條之1第2項之規定要
    件，以判斷其證據能力之有無。再者，現階段刑事訴訟法規
    定檢察官代表國家偵查犯罪、實施公訴，必須對於被告之犯
    罪事實負舉證之責，依法其有訊問被告、證人及鑑定人之權
    ，證人、鑑定人且須具結，而實務運作時，偵查中檢察官向
    被告以外之人所取得之陳述，原則上均能遵守法律規定，不
    致違法取供，其可信性極高，為兼顧理論與實務，故修正刑
    事訴訟法第 159條之1第2項明定被告以外之人於偵查中向檢
    察官所為陳述，除顯有不可信之情況者外，得為證據。又被
    告以外之人於檢察事務官、司法警察官或司法警察調查中所
    為之陳述，基於實體發現真實之訴訟目的，依第159條之2規
    定，如與審判中之陳述不符時，經比較結果，其先前之陳述
    ，相對「具有較可信之特別情況」，且為證明犯罪事實存否
    所「必要」者，或於審判中有第159條之3所列原因而無法或
    拒絕陳述之各款情形之一，經證明其調查中所為陳述絕對「
    具有可信之特別情況」，且為證明犯罪事實之存否所「必要
    」者，亦例外地賦與證據能力。而所謂「顯有不可信性」、
    「相對特別可信性」與「絕對特別可信性」，係指陳述是否
    出於供述者之真意、有無違法取供情事之信用性而言，故應
    就偵查或調查筆錄製作之原因、過程及其功能等加以觀察其
    信用性，據以判斷該傳聞證據是否有顯不可信或有特別可信
    之情況而例外具有證據能力，並非對其陳述內容之證明力如
    何加以論斷，二者之層次有別，不容混淆（最高法院著有94
    年度台上字第 629號裁判意旨可資參照）。本案證人即被告
    父親陳兆添於檢察官偵查時，雖未具結，然陳兆添與被告間
    具有當時刑事訴訟法第 180條第1項第1款所規定之現為被告
    五親等內之血親之關係，依檢察官偵查當時有效之訴訟程序
    規定並不得命具結。揆諸前開說明，其於刑事訴訟法修正前
    所為之陳述，即不能單以此理由，遽認無證據能力。經核證
    人陳兆添就其案發後受警詢及檢察官偵訊而依其所知及親見
    身受之情況為陳述，並無前後不一致，且於新修正刑事訴訟
    法施行後，被告及其指定辯護人亦未質疑其陳述，而不對其
    行使反對詰問權，是陳兆添於警詢及偵查中所為之陳述，均
    具有證據能力。至於其證言是否可據以證明被告犯本案之罪
    ，則屬證明力認定之問題。
二、訊據上訴人即被告丙○○（下稱被告）於本院本審審理時矢
    口否認上揭罪行，辯稱：當天其未動手打死者，亦未與死者
    發生爭執，其在樓上睡覺不知道發生何事云云，其指定辯護
    人辯護意旨略以：被告雖於原審曾經承認有拉被告頭部撞牆
    ，但被害人之死亡是否係因為被告傷害的行為所致，還是死
    者喝酒不慎自己跌下樓梯撞擊致死，被告行為與被害人死亡
    之間有無因果關係。依據法醫高大成證述被害人跌倒可能性
    較高。死者身高175公分，被告身高160公分，兩者身高差15
    公分，以此身材去拉年輕力壯的弟弟頭部撞牆，顯有疑義。
    依各項證據顯示，被告案發當時酒測值非常高，應可合理推
    測死者的酒醉程度應也不低，所以死者酒醉跌倒可能不低，
    死者自己跌倒撞擊造成失血性休克死亡程度更高。死者死亡
    並無法直接證明是被告行為所致，依罪疑惟輕原則，應為被
    告有利之認定。倘認定被告行為與死者死亡有因果關係，依
    被告犯案後酒測質可認定被告當時當時已達精神耗弱程度，
    予以減輕，並給予緩刑機會等語。
三、經查：(一)被告於90年5月28日警訊時已供稱：90年5月28日清
    晨 2點多陳世強來敲我的房門叫我幫他去買米酒，我就拿陳
    世強拿給我的44元到便利商店買了 1瓶米酒，我將酒拿回家
    後與陳世強就在 1樓客廳坐在沙發上，陳世強一口氣就將米
    酒喝得剩下一點點，約剩6分之1才留給我，他每次暍酒都是
    剩一點點才給我喝，那瓶米酒喝完的時間大約是清晨 3點半
    ，我就起身要到 3樓房間睡，陳世強還跟我要根香菸，我回
    房睡覺後二弟陳世強在一樓那裡喊叫，並罵三字經．．．．
    4時許我母親有起來去叫他不要再喊叫．．．．28日早上6點
    30分我起床．．．．．三弟陳金源約我到家旁的防火巷喝酒
    ，我們二人共喝了1瓶稻香米酒，約7點多我與三弟一起進門
    ，發現我二弟陳世強向我爸爸要一根香菸，我看了就很不高
    興，就說年紀這麼大工作找了那麼久也找不到，還要向家裡
    的人要香菸，然後我們 2人就發生爭執，我父親看我們起爭
    執就出門去，而三弟回 3樓去睡覺，後來我們越吵越兇，我
    跟二弟陳世強要上樓，在 2樓的樓梯間，陳世強動手先打我
    ，我氣不過，就用手抓他的頭去撞牆，撞了二下，看到他流
    血我就扶他到1樓客廳的沙發上躺著休息，然後我就到2樓的
    房間睡覺，當我還沒有睡覺的時候還有聽到二弟陳世強在樓
    梯走來走去，然後就睡著了等語在卷（見臺灣臺中方法院檢
    察署90年度偵字第9295號偵查卷第 9、10頁）。而於偵查中
    供稱：28日早上我與三弟陳金源到家旁的防火巷喝酒，後來
    進屋內，見我二弟陳世強向我爸爸要香菸，我就說工作不去
    找，那麼大還要向家裡的人要香菸，然後我們 2人就發生爭
    執，我父親看我們起爭執就出門去，而三弟上 3樓，我二弟
    要上 2樓，我跟在他後面，當時我與二弟還在吵，他要打我
    ，我很生氣，就抓他的頭去撞牆樓梯間的牆壁，撞了 2下，
    牆壁是平的部分，就是相片（即上揭偵卷第38頁所附二之照
    片）二左邊的牆壁即轉上樓梯後之右邊牆壁（即1樓與2樓梯
    間轉上 2樓右側之牆壁），我看到他的右前額有流血，我就
    扶他到1樓沙發上坐，我則回到2樓的房間睡覺，還沒有睡覺
    的時候還有聽到陳世強在1、2樓間走來走去，他後來為何會
    躺在樓梯間我不知道等語，我只有抓他的頭去撞牆 2下，是
    因在樓梯間他打我，我是抓他左邊的頭髮去撞牆，撞他頭部
    右前太陽穴附近，很用力，他有流血，但還活著，我扶他到
     1樓休息，我就上樓休息，當時我還有聽到死者在樓梯間的
    腳步聲等語（見上揭偵查卷第56頁、57頁、65頁、第95頁、
    第 103頁）。又於原審審理時供稱：當天早上7、8點有喝酒
    ，還算清醒，為了要 1根菸的問題而吵架，弟弟陳世強向爸
    爸要菸來抽，我嘲笑他， 2人因此而吵架，後來他走到樓梯
    轉角時，他突然轉身來打我，我就拉著抓他的頭去撞牆壁，
    是在太陽穴部分 2下，他重心不穩跌倒等語（見原審審理卷
    第16、19頁）。(二)復據證人即被告之父陳兆添於警訊時證述
    ：我早上起床到 1樓客廳，看見二兒子陳世強在沙發上，當
    時他向我要香菸抽，大兒子丙○○、三兒子陳金源當時在客
    廳沙發後的小巷子喝酒，看到我給陳世強香菸後，便從正門
    進入客廳中與陳世強鬥嘴，因他們恥笑陳世強向我索香菸，
    便在客廳中爭吵起來，他們經常細故起爭執，我已見慣了，
    所以在 7時20分許便出門到國光路的廟中坐，直到10時10分
    才返家，看到陳金源在家中 1樓客廳坐在沙發上，因我看客
    廳地面有大量的血跡，便問他發生什麼事，但他好像喝酒問
    不出什麼，我腳有疾病無法獨自上樓，於是便坐在客廳看電
    視，一直到我的妻子陳乙○○於10時35分返家欲上樓拿桌巾
    時，才發現陳世強全身是血躺在1樓到2樓的樓梯間，丙○○
    在 2樓房間睡覺等語（見臺灣臺中地方法院檢察署90年度相
    字第771號相驗卷第4-5頁）。而於90年 5月28日檢察官相驗
    偵查中證稱：上午7時20分出門時陳世強向我要1支菸，其他
    二個兒子在屋外巷子內聽到就進屋．．．．，丙○○說他已
    經找到工作比陳世強強，我出門時他們只是互相嘲諷，他們
    平時就常互相嘲諷，但我出門時他們並沒有爭吵（見上揭相
    驗卷第24頁）。於91年 3月29日原審證述：因兄弟吵架，地
    上有血，看見二兒子躺在樓梯間，有去報警，二兒子的身體
    本來就不好，丙○○有說有抓住陳世強的頭去撞牆壁，後經
    法醫去相驗，說是頭部撞傷等語。(三)證人即現場處理警員丁○○於本院前審審理時證述：我們到現場時被告躺在 2樓的
    後側房間裡面，他睡覺的床舖上有一些血跡，衣服上有少許
    的血跡等語。(四)為警自被告右手虎口處及穿著衣服上所採取
    之血跡樣本，經內政部警政署刑事警察局鑑驗結果，確與死
    者DNA之STR型別相同，有該90年6月18日刑醫字第81298號
    局鑑驗書在卷可參（見偵查卷第87頁）。(五)死者之屍體經台
    中地方法院檢察署檢察官督同法醫師解剖檢驗結果：死者受
    有右頂顳部挫裂創5.51.2公分、後枕部挫裂傷20.5公分
    、右顏面部瘀傷、前胸兩外側部瘀傷、右肩胛上部擦傷、兩
    臂、前臂、手背、膝前、左小腿、足踝內側部皮下出血等傷
    害，有手抓痕、拳頭痕、格鬥痕，因該等傷痕與一般鈍器物
    （金屬、骨折；木棍、不規則裂傷及木屑於傷口內）所形成
    之傷口不一樣，被害人傷口裂痕輕微不規則，皮下出血廣泛
    ，皮膚及皮下之剝離明顯，且由撕裂部可見外表皮膚之擦傷
    ，被害人肩部 2側亦可見擦傷，認被害人頭部外傷應是摔倒
    樓梯所形成的可能性較高，但亦非致頭部出血成腦水腫之變
    化，被害人頭部之外傷僅造成輕微之腦水腫，致死之主因在
    於失血過多所致之休克，此由所有臟器含血，脾萎縮及屍斑
    少呈粉紅色可推定，即所謂失血休克死亡（失救）而非顱內
    出血造成之腦水腫之死亡」，死亡時間約5月28日上午9時許
    等情，有勘驗筆錄、解剖筆錄、相驗屍體證明書、相驗屍體
    驗斷書及解剖紀錄等在卷可按（見上揭相驗卷第23頁、第27
    頁、第32頁至38頁）。證人即法醫師高大成於本院前審亦證
    述：如果是撞到牆角亦有可能造成解剖紀錄所載的傷，但一
    般來說撞到牆角應該會造成骨折，或是骨頭有割痕，而依照
    我的解剖報告上骨頭沒有骨折也沒有割痕，應該不是撞牆造
    成的，所以我們推動是跌倒造成的，有可能是滾動所致，也
    有可能撞到階梯上金屬的邊所致，解剖報告上所載亦非致頭
    部出血成腦水腫之變化是指雖然有狀況出來但不是致死的原
    因，本件致死的原因是因為出血過多休克死亡，死者身體上
    有打鬥留下的痕跡，死者除了頭部外傷流血外，其餘的部分
    沒有流血等語（見本院前審審理卷第45頁至第47頁）。另經
    囑託法務部法醫研究所鑑驗結果：死者應可研判失血性休克
    死亡，有該所91年 9月30日法醫理字第0910002561號函（見
    本院前審卷第76頁）。(六)被告於90年5月29日上午9時38分警
    訊前所作之酒測值係0.15mg/l，有酒測報告在卷可參（見偵
    查卷第28頁），足見當日上午10時警訊時被告之神智清楚，
    且被告於警訊亦陳稱精神狀況清醒等語在卷，而經本院勘驗
    警詢錄音內容亦與筆錄相符，在勘驗譯文在卷可稽，被告對
    該譯文內容亦不爭執。(七)綜上事證情況，堪認死者確係與被
    告互毆遭被告拉扯其頭髮使頭部撞擊梯間牆壁二次，因頭部
    受撞擊重心不穩跌倒致受有上開傷勢，因未能及時醫治而失
    血休克死亡，死者於頭部撞牆後既因重心不穩倒地，其右頂
    顳部挫裂創5.51.2公分之傷研判係頭部撞牆及倒地碰撞階
    梯所致無訛。是以被告於警詢時及檢察官偵查中暨原審審理
    時所為之陳述與事實相符，足以採取。(八)揆之被告於案發當
    時聽聞其被害人向其父親索取香菸時，尚由屋外進入客廳譏
    諷被害人，並進而爭吵互毆，見被害人流血猶知扶其至沙發
    休息，並上樓睡覺，足見被告案發當時雖飲用多量米酒，但
    尚未至不能辨識其行為違法或欠缺依其辨識而行為之能力（
    即舊法所稱心神喪失）之情況，惟被告於警訊亦稱精神狀況
    清醒，被告於案發當日下午 3時46分所作之酒測值已達1.72
    MG/L，且證人即警員丁○○於本院前審時亦證述：被告於被
    查獲時已呈酒醉狀態等語在卷，又經囑託法務部法醫研究所
    鑑驗結果，被告於案發時其血液中乙醇酒精濃度約在0.428%
    至0.468%（W/V)，呼氣濃度約在2.14至2.34MG/L，而該數值
    之酒精濃度應已達極高度酩酊醉意，研判若無特定恨意或潛
    意識下特定行為，行為人似可達精神耗弱之狀態，有法務部
    法醫研究所95年 4月27日法醫理字第0950001446號及95年10
    月 2日法醫理字第0950003407號函可參（見本院本審卷第38
    頁及第75頁）。堪認被告於實施傷害之際，雖尚未至不能辨
    識其行為違法或欠缺依其辨識而行為之能力（心神喪失）狀
    態，但已顯著減低其辨識行為違法及依辨識而為行為之能力
    （精神耗弱）之程度。(九)雖證人陳金源於警詢及檢察官偵訊
    時先後陳稱：陳世強係遭被告持菜刀、扳手殺死云云，然所
    述與上揭解剖紀錄所載被害人陳世強身上所受之傷勢不合，
    亦無相吻合之兇器扣案可佐，自難憑認屬實，況證人陳金源
    復陳稱：被告與被害人發生爭執時伊在 3樓未目睹云云，而
    據證人即陳金源母親陳乙○○於本院前審時陳稱：案發時陳
    金源之腦筋就不太好，有到醫院檢查，也有吃藥治療，目前
    他因精神疾病住院治療中等語，而證人陳金源前確因慢性器
    質性腦傷及酒精性精神病於90年3月5日至台中榮民總醫院住
    院治療，4月12日出院，再於90年10月16日住院，11月9日出
    院，嗣又至陽光精神科醫院住院治潦，有台中榮民總醫院及
    陽光精神科醫院出具之診斷證明書在卷可參（見本院前審卷
    宗第50頁、第74頁）。而經證人陳金源之主治醫師賴武賢亦
    經電話向本院陳稱：病患目前有幻聽妄想症狀，無法為清楚
    完整的陳述，有通聯記錄在卷可參。是以證人陳金源上開警
    訊、偵查中之證述尚難採信。(十)另揆之卷附現場照片所示一
    樓與樓樓梯間之血跡，雖分佈於牆壁上之高度大都均在人體
    腳部膝蓋以下，並呈現塗抹狀而無噴濺情形，且證人即警員
    丁○○、己○○於本院前審時亦證稱：未發現一、二樓的牆
    角血跡，又上揭法務部法醫研究所91年 9月30日法醫理字第
    0910002561號函復載稱：依死者所受之傷及現場照片所示死
    者可能在一樓與他人衝突鬥毆之鈍物裂傷等語，然被告於案
    發後警詢時所供，其與被害人互毆位置，並非在一樓客廳沙
    發處，而係在一樓與二樓之樓梯間轉角處互毆，衡之被告於
    警詢時既已供承犯案，當無就兄弟互毆處所故為不實陳述之
    必要，且死亡身上兩處主要傷口右頂顳部挫裂創、後枕部挫
    裂傷係頭部撞牆及跌到所致，既經檢察官於案發後督同法醫
    師解剖檢驗明確果，自難僅憑上揭法醫研究所函載，遽認被
    告係在一樓客廳沙發處持鈍器毆打被害人。(十一)至於證人即被
    告之母陳乙○○於警訊時係陳稱：我於28日早上 6時40分出
    門．．．10時35分返家，．．我先生陳兆添告訴我「你看，
    客廳中有那麼多血」．．．我直接上樓並沒有問坐在沙發上
    的陳金源發生何事，當我上1樓到2樓的樓梯間時，發現我第
    二兒子陳世強倒在樓梯間內，我看他全身是血，便問「阿強
    ，你是怎樣﹖」並用手試他的鼻息，發現沒有呼吸，我便先
    至 3樓把桌巾拿下來，並告訴我先生陳兆添二兒子陳世強倒
    在樓梯間，已經沒有救了，之後．．．我打電話到老闆娘那
    裡請她報案，我出門大兒子丙○○與二兒子陳世強當時在 2
    樓睡覺，只有三兒子陳金源在樓下廚房燒開水，．．．．．
    我發現二兒子陳世強倒在樓梯間內時，大兒子丙○○他當時
    在 2樓的房間內睡覺，他們三兄弟平常就常在爭吵、打架等
    語（見上揭偵查卷第19、20頁）。於91年 3月29日原審審理
    時陳稱：當天回來看見陳世強躺在樓梯間搖不醒，我打電話
    到老闆娘那裡請她報案，我家中的菜刀都還在，也沒有沾血
    跡，所以丙○○沒有拿菜刀，陳世強應該是要去我的房間找
    我，向我求救，所以我房間的門有陳世強的血跡，丙○○沒
    有告訴我發生的狀況，後來我就因昏倒而住院了等語。於92
    年1月7日本院前審時證稱：我發現時丙○○是在他自己的房
    間睡覺，當時他穿的褲子是黑的，房間沒有開燈暗暗的，我
    沒有注意到他穿什麼衣服，他有穿 1條長褲，因為房間很暗
    ，電燈沒有開，我沒有注意看他衣服有無血跡，丙○○以前
    還沒有發生這件事情時，喝酒醉的時候常會到他祖母房間的
    廁所就倒在那裡睡覺，何以警察到場時他會在該處我不清楚
    等語。核其上開所述各節，均係案發後之情形，證人陳乙○○於案發時既未在場，其證言無從據以認定被告無毆打被害
    人致使跌倒撞擊階梯而流血之事實。(十二)按刑法上所謂「加重
    結果犯」，係以行為人客觀上能預見其結果之發生為要件，
    與主觀上有無預見之情形不同；所謂行為人不能預見其結果
    之發生者，係指結果之發生出於偶然，為行為人所不能預見
    者而言，被害人受傷後因治療無方而致死亡，究非不能預見
    之偶然結果，行為人自應負傷害致人於死之罪責，最高法院
    47年台上字第 920號及24年上字第1403號著有判例可資參照
    。查在樓梯間拉扯他人頭部撞擊牆壁，將使之重心不穩，因
    而跌倒碰撞頭部，引發大量出血，若延誤就醫，將致休克死
    亡之結果，乃被告客觀上所能預見之情形，則被告毆打被害
    人使其頭部外傷失血性休克造成死亡之結果，被害人之死亡
    與被告之傷害行為間，自有相當因果關係，被告對死亡加重
    之結果，自應負責。(十三)綜上所述，本案被告犯行事證明確，
    足以認定，被告自應依法論科。
三、核被告丙○○所為係犯刑法第277條第2項前段之傷害致死罪
    。又被告於行為時係處於顯著減低其辨識行為違法及依辨識
    而為行為之能力（精神耗弱）狀態，如前所述，自依刑法第
    19條第 2項減輕其刑。又被告與被害人係手足關係，因醉酒
    失控傷害被害人，其本意並無致被害人於死，現復因重鬱症
    、肝性腦病變、酒精性精神病住院治療中，有陽光精神科醫
    院所開之診斷證明書在卷可考，其父母陳兆添、陳乙○○於
    原審中亦請求給予被告自新一次機會等語，核其犯罪之情狀
    顯可憫恕，縱科以法定最低度刑尤嫌過重，爰依刑法59條之
    規定酌減其刑，並遞減輕之。原審以被告犯行事證明確，予
    以論罪科刑，固非無見；惟原審未調查並審酌被告於行為時
    已處於顯著減低其辨識行為違法及依辨識而為行為之能力（
    精神耗弱）狀態之事證，並依法減輕其刑，自欠允當。被告
    上訴否認犯行，雖無可取，惟原判決既有上開可議之處，仍
    屬無可維持，應由本院予以撤銷改判。爰審酌被告犯罪之動
    機、手段、所生危害及犯罪後之態度等一切情狀，量處如主
    文第 2項所示之刑。又查被告前未曾因故意犯罪而受有期徒
    刑以上刑之宣告，有臺灣高等法院被告前案紀錄表附卷可稽
    ，斟酌被告並無致被害人死亡之犯意，其家中三兄弟，或已
    亡故，或為精神病患，住院療養中，家計唯賴被告工作維繫
    ，若令其入監執行，其父母將失所依靠，倍增痛苦，信被告
    經此教訓，當知警惕，應無再犯之虞，爰併宣告緩刑 5年，
    以啟自新。
四、被告犯罪在新法施行前，新法施行後，緩刑之宣告，應適用
    新法第74條規定；再新法第59條之規定，為法院就酌減審認
    標準見解之明文化，非屬法律之變更；又修正刑法第19條第
    1項、第2項分別將原「心神喪失」或「精神耗弱」之行為，
    依生理學與心理學混合之立法方式，明確界定其精神障礙或
    其他心智缺陷之判斷標準，乃責任能力文義之變更，均不生
    新舊法比較之問題，附此說明（最高法院95年第 8次及第21
    次刑事庭會議決議參照）。
據上論斷，應依刑事訴訟法第369條第1項前段、第364條、第299
條第1項前段，刑法第277條第2項前段、第19條第2項、第59條、
第74條第1項第1款，判決如主文。
本案經檢察官戊○○到庭執行職務。
中　　華　　民　　國　　96　　年　　3 　　月　　27　　日
          刑事第三庭    審判長法　官  王  增  瑜
                              法　官  廖  柏  基
                              法　官  蔡  紹  良
上列正本證明與原本無異。
如不服本判決應於收受送達後十日內向本院提出上訴書狀，其未
敘述上訴之理由者並得於提起上訴後十日內向本院補提理由書（
均須按他造當事人之人數附繕本）。
                              書記官  巫  丞  晏
中　　華　　民　　國　　96　　年　　3 　　月　　27　　日
附錄論罪科刑法條：中華民國刑法第277條（普通傷害罪）
傷害人之身體或健康者，處3年以下有期徒刑、拘役或1千元以下
罰金。犯前項之罪因而致人於死者，處無期徒刑或7年以上有期
徒刑；致重傷者，處3年以上10年以下有期徒刑。
